【裁判字號】    97,易,2195
【裁判日期】    971128
【裁判案由】    妨害公務
【裁判全文】
臺灣板橋地方法院刑事判決              97年度易字第2195號
公  訴  人  臺灣板橋地方法院檢察署檢察官
被      告  己○○
選任辯護人  陳明欽律師
被      告  丁○○
選任辯護人  黃淑琳律師
            江肇欽律師
上列被告等因妨害公務案件，經檢察官提起公訴（97年度偵字第
18063 號），本院判決如下：
    主  文
己○○、丁○○均無罪。
    理  由
壹、程序方面：
一、按被告以外之人於審判外之言詞或書面陳述，除法律有規定
    者外，不得作為證據；被告以外之人於檢察事務官、司法警
    察官或司法警察調查中所為之陳述，與審判中不符時，其先
    前之陳述具有較可信之特別情況，且為證明犯罪事實存否所
    必要者，得為證據，刑事訴訟法第159 條第1 項、第159 條
    之2 分別定有明文。經查，證人戊○○、辛○○、丙○○、
    庚○○於本院中證述如何目擊本案被告己○○、丁○○之互
    動情形等證詞，核與其等於調查局詢問中所陳情節並無前後
    證述不符之情形存在，故其等警詢中之證詞已不具必要性，
    應認渠等於調查局中之證詞不具有證據能力。
二、按被告以外之人於偵查中向檢察官所為陳述，除顯有不可信
    之情況者外，得為證據，同法第159 條之1 第2 項定有明文
    。偵查中對被告以外之人（包括證人、鑑定人、告訴人、被
    害人及共同被告等）所為之偵查筆錄，或被告以外之人向檢
    察官所提之書面陳述，性質上均屬傳聞證據。惟現階段刑事
    訴訟法規定檢察官代表國家偵查犯罪、實施公訴，依法其有
    訊問被告、證人及鑑定人之權，證人、鑑定人且須具結，而
    實務運作時，檢察官偵查中向被告以外之人所取得之陳述，
    原則上均能遵守法律規定，不致違法取供，其可信度極高，
    職是，被告以外之人前於偵查中已具結而為證述，除反對該
    項供述得具有證據能力之一方，已釋明「顯有不可信之情況
    」之理由外，不宜以該證人未能於審判中接受他造之反對詰
    問為由，即遽指該證人於偵查中之陳述不具證據能力。查證
    人戊○○、辛○○、丙○○、庚○○於偵查中所為之陳述，
    業經具結，且無證據證明有受外力干擾及影響，或其他顯不
    可信之情況存在，故上開證人等於偵查中所為之證述，依前
    揭規定，自有證據能力。
貳、實體部分：
一、公訴意旨略以：被告己○○於民國92年7 月間，取得國家考
    試監場人員資格，並於96年3 月17日至18日，擔任由考選部
    依專門職業及技術人員考試法舉行之96年度專技普考導遊人
    員、領隊人員考試（下稱專技領隊考試），設於臺北縣板橋
    市中山國中之第1306號試場（17日）、第2297號試場（18日
    ）之監場主任，為典試法第28條所稱之辦理考試人員，其明
    知辦理考試人員應嚴守秘密，不得徇私舞弊，僭通關節，竟
    與參加該次考試之考生被告丁○○共同基於妨害上開專技領
    隊考試之犯意聯絡，由被告己○○利用於97年3 月17日14時
    許，在中山國中第1306號試場進行「觀光資源概要」科目考
    試監考之機會，先窺視在場考生畫記於答案卡上之答案，將
    答案以筆書寫於左手手指、掌緣後，再走至被告丁○○之座
    位右前方停留，將左手背於身後，以此非法之方法供丁○○
    抄寫其上答案，如此數次，而為同場考生戊○○、辛○○發
    覺有異。嗣戊○○於交卷後即向同試場監場員庚○○表示己○○有妨害考試之嫌，庚○○即請被告己○○出試場向戊○○說明，因而未使該次考試發生不正確之結果。因認被告己○○、丁○○均涉犯刑法第137 條第2 項、第1 項之妨害考
    試罪嫌云云。
二、按犯罪事實應依證據認定之，無證據不得認定其犯罪事實；
    又不能證明被告犯罪者，應諭知被告無罪之判決，刑事訴訟
    法第154 條第2 項、第301 條第1 項分別定有明文。而事實
    之認定，應憑證據，如未發現相當證據或證據不足以證明，
    自不能以推測或擬制之方法，為裁判基礎（最高法院40年臺
    上字第86號判例）；又所謂「積極證據足以為不利被告事實
    之認定」係指據為訴訟上證明之全盤證據資料，在客觀上已
    達於通常一般之人均不致於有所懷疑，而得確信被告確曾犯
    罪之程度，若未達到此一程度，而有合理懷疑之存在時，即
    無從為有罪之認定（最高法院76年臺上字第4986號判例）。
    申言之，認定犯罪事實所憑之證據，雖不以直接證據為限，
    間接證據亦包括在內，然而無論直接證據或間接證據，其為
    訴訟上之證明，須於通常一般之人均不致有所懷疑，而得確
    信其為真實之程度者，始得據為有罪之認定，倘其證明尚未
    達此一程度，而有合理之懷疑存在而無從使事實審法院得有
    罪之確信時，即應由法院為諭知被告無罪之判決（最高法院
    76年臺上字第4986號判例）；換言之，事實審法院倘已踐行
    完畢調查證據之程序後，仍無法形成「被告確有該當各該構
    成要件所欲處罰之構成要件事實」之確信時，即應依刑事訴
    訟法上「罪疑利益歸於被告（亦即，倘有懷疑則從被告之利
    益作解釋）」之證據法則，逕為被告有利之認定。
三、公訴人認被告己○○、丁○○涉犯上開犯行，無非係以被告
    己○○、丁○○於調查局及偵查中之供述、證人戊○○、辛○○、丙○○於調查局及偵查中之證述為主要論據，訊據被
    告己○○、丁○○均堅決否認有何妨害考試犯行，被告己○○辯稱：伊是試場主任，因發現被告丁○○在答案卡上書寫
    文字，且沒有注意到黑板上關於考題更改之記載，所以才敲
    打被告丁○○之桌子，提醒其不可在答案卡上書寫文字及考
    題更改事宜，伊沒有在手掌上寫字讓被告丁○○看，且伊和
    被告丁○○素不相識，沒有洩題之動機等語，被告丁○○則
    辯稱：伊不認識被告己○○，當天因為伊非常緊張，所以沒
    有注意考題更改事宜，後來被告己○○有敲打伊之桌子提醒
    伊題目更改，但伊沒有看到被告己○○手掌上有寫字，且伊
    視力不好，不可能看到寫在手掌上細小之文字等語。經查：
（一）被告己○○於於96年3 月17日，擔任設於臺北縣板橋市中
      山國中之第1306號試場之監場主任，被告丁○○為上開試
      場內之考生，於96年3 月17日下午12時許，該試場進行「
      觀光資源概要」科目考試，而該科目第22題有更改題目，
      經試題老師將更改之題目以口述並書寫於黑板上之方式通
      知考生一情，業據證人戊○○、辛○○於本院審理中（本
      院卷一第102 頁、第116 頁、）證述明確，並為被告己○○、辛○○於本院審理中所不爭執，堪信為真實。
（二）被告己○○、丁○○於上揭時地之互動情形，雖據證人戊○○於本院審理中證稱：伊當天考試已經作答完畢，發現
      己○○會站在丁○○桌子旁邊45度背對他，雙手放在背後
      ，手上有寫字，就是ABCD；伊和丁○○是同一排，伊在最
      後一個位置，丁○○在伊前面兩個位置；伊確定己○○手
      上有寫字，但不記得字跡之顏色；己○○是在丁○○旁邊
      停留一下又離開，大約有2 、3 次；伊有看到己○○拿筆
      在手上畫，就是己○○巡視考場的時候，是一邊走一邊畫
      ；伊只記得己○○是寫在手的側面，哪一隻手伊忘記了，
      寫字在手小拇指側邊；伊是在己○○停留在丁○○旁邊時
      看到這些字跡等語（本院卷一第102-103 頁），證人辛○○則證稱：伊不太記得有無看到己○○書寫文字的動作，
      但有看到己○○一直拿著電子偵測筆；丁○○坐在伊右手
      邊，己○○站在丁○○右邊走道，伊看到己○○手上有寫
      東西，雙手或一手背在背後給丁○○看；己○○有敲丁○○的桌子然後去指丁○○的考卷，伊看到己○○停留在丁○○旁邊之次數有2 次；伊有看到己○○手上有寫字跡，
      但是沒有看到寫什麼；伊確定是在己○○的手心看到字跡
      ，應該是在手指附近等語（本院卷一第116-119 頁、第12
      3 頁），雖據證人戊○○、辛○○上開證述，足認被告己○○有敲打被告丁○○之桌子，並將手部背在身後站在被
      告丁○○附近2 、3 次之情，然被告己○○敲打被告丁○○之桌子，係為提醒其考題有更改一情，業據證人丁○○
      於本院審理中證述在卷（本院卷二第23頁），且衡情，將
      手背於身後之動作，為一般人站立姿勢之一，則被告己○○是否因巡視考場後巧合停留於被告丁○○附近，亦非無
      可能，況被告己○○究竟於手掌何處書寫字跡，證人戊○○另於偵查中證稱：伊看到己○○的左手手指及掌緣有藍
      色筆跡等語（97年度他字第2359號偵查卷第39頁），證人
      辛○○於偵查中證稱：伊有看到己○○左手手指接近手心
      的位置寫了一些字，但因字體太小，不知道寫些什麼字等
      語（97年度他字第2359號卷第28頁），證人戊○○、辛○○於偵查及本院審理中所述各有不同，況證人即試場主任
      乙○○於本院審理中證稱：考試快要截止時己○○有帶著
      一位應考人，後面還跟了好幾個人，應考人指摘己○○作
      弊，因為應考人表示己○○手上有寫什麼東西，伊有看一
      下己○○的手，發覺沒有什麼東西；伊抓己○○的左手，
      手心手背翻轉來看一下，沒有看到字跡留存的痕跡，稍微
      瞄一下己○○的右手，覺得右手也沒有等語在卷（本院卷
      一第94頁、第100 頁），已難據證人戊○○、辛○○上開
      證述認定被告己○○確有於手心上書寫文字，況縱認被告
      己○○手掌上確有書寫字跡，然近年考選部因應電子舞弊
      盛行，故每個試場均發放可以寫字之電子監測筆1支，由
      各試場之監場主任拿取在試場內走動巡視一情，業據證人
      乙○○於本院審理中證述明確（本院卷第95頁），並有電
      子監測筆1 支附卷可參，則被告己○○縱以該電子監測筆
      在手掌上任意書寫文字，亦難認其所書寫文字即為該「觀
      光資源概論」考試科目之答案，況被告己○○、丁○○倘
      真有作弊之犯意聯絡，則被告己○○只需站在被告丁○○
      前方，並出示其手掌上書寫之答案即可，又豈需敲打被告
      丁○○之桌子，同時引起其他考生注意後，方站在被告丁○○右前方出示答案，故難以證人戊○○、辛○○上開證
      述推論被告己○○有與被告丁○○共同作弊之情。
（三）證人丙○○於本院審理中固證稱：伊因為提早交卷，出來
      時看到隔壁班有兩個男生在爭執，伊好奇走過去看，其中
      有一個男生就是戊○○說監考老師己○○作弊給學生看，
      伊問其如何作弊，戊○○表示是寫在手指頭上，伊去拉己○○的手要求給伊等看，己○○就將伊的手甩開，然後進
      教室去，因為廁所在教室裡面，伊有看到己○○走進廁所
      ，但不知道其在廁所做什麼等語（本院卷一第124 頁），
      經核與證人戊○○於本院審理中證稱：伊有看到己○○進
      入考場後穿過教室往廁所方向走等語相符（本院卷一第10
      5 頁），堪信被告己○○在試場外走廊上與證人戊○○爭
      吵後，曾再進入試場，並往試場內之廁所方向走，然無從
      推定被告己○○進入該處有刷洗其手掌上字跡之行為，雖
      被告己○○未在第一時間對證人戊○○等人出示其手掌以
      自清，然此或因證人丙○○強拉被告己○○之態度使其產
      生厭惡，或係被告己○○認證人丙○○與本案無關，故不
      願出示其手掌之故，然究不能以被告己○○未出示手掌，
      且往廁所走去，即認定被告己○○確有前往廁所刷洗手掌
      上字跡，且該字跡確為該考試科目答案。
（四）被告己○○自96年3 月17日第一堂課起即在第1306號試場
      監考，另被告丁○○於當日下午第一堂考試前曾放置兩瓶
      飲料於監考桌上，經證人庚○○詢問後，被告丁○○舉手
      表示係慰勞監考老師之辛勞一情，業據證人庚○○於本院
      審理中證述明白（本院卷一第209 頁），被告己○○、丁○○若有作弊之意思，當無選擇在該考試最後一堂課，且
      事先由被告丁○○高調提出兩瓶飲料與監考老師，使考生
      誤會其與監考老師間有特殊情誼之情形下為本件作弊行為
      之必要；加以本案案發後，被告2 人與證人戊○○、辛○○等人均有前往試務中心書寫案發經過，被告丁○○並留
      下其聯絡電話等情，此據證人即該考區場務組副組長甲○○於本院審理中證述明確（本院卷第215 頁），另被告己○○於案發後，自96年3 月17日晚間7 時36分許至同年月
      18 日 下午2 時37分許止，以其使用之0000000000號行動
      電話計撥打52通電話至被告丁○○使用之0000000000號行
      動電話，惟其中51通均未接通，僅於96年3 月18日下午2
      時37分許有1 通9 秒鐘之通話，此有上開行動電話之通聯
      調閱查詢單共2 份在卷可參（97年度他字第462 號偵查卷
      第29-43 頁），若被告2 人若事前認識且合意作弊，則其
      等前往試務中心書寫案發過程後，即可當面找地點共同商
      量對策，實無由被告己○○一再撥打電話欲聯絡被告丁○○，而被告丁○○故意將電話關機，待96年3 月18日考試
      完畢欲再次前往接受考選部人員詢問前方開機並接聽被告
      己○○撥打之電話，並短暫通話9 秒鐘之必要？又被告丁○○於96年3 月17日之領隊人員考試與3 月18日之導遊人
      員考試中，「觀光資源概要」科目考試分數各為48.75 分
      、53.75 分，有考選部97年8 月14日選政字第0972300127
      號函附之科目成績彙表1 份在卷可參（本院卷一第51頁）
      ，其考試分數相近，甚至所謂3 月17日考試涉有作弊情形
      之分數反低於翌日正常考試之分數，此顯與常情不符，此
      均足證被告己○○、丁○○辯稱並未於本件考試作弊等語
      ，尚非無據。
（五）綜上，依公訴人所提出之證據，僅能證明被告己○○確有
      敲打被告丁○○桌子，並於其前方停留之情，然客觀上尚
      未達到使通常一般之人均不致於有所懷疑，而得確信被告
      丁○○、己○○確有妨害考試之行為及犯意聯絡之程度，
      而有合理懷疑之存在，此外，復查無其他積極事證足認被
      告2 人有何妨害考試犯行，揆諸首揭說明，被告2 人之犯
      行尚無從證明，自應均諭知無罪之判決。
據上論斷，應依刑事訴訟法第301 條第1 項前段、第284條之1，
判決如主文。
本案經檢察官陳彥章到庭執行職務。
中    華    民    國    97    年    11    月    28    日
                  刑事第九庭  法  官  俞秀美
上列正本證明與原本無異。
如不服本判決，應於判決送達後10日內敘明上訴理由，向本院提
出上訴狀 (應附繕本) ，上訴於臺灣高等法院。其未敘述上訴理
由者，應於上訴期間屆滿後20日內向本院補提理由書「切勿逕送
上級法院」。
                              書記官  謝怡貞
中    華    民    國    97    年    11    月    28    日


司法院資訊處製作；財團法人民間司法改革基金會備份。
